# 对“爱尔眼科”并购基金——财务处理的疑问

提问人：bleblemig 时间：2020-09-13 08:05:02
爱尔眼科，用并购基金模式取得了快速扩张。
看好爱尔眼科这种扩张模式的一种观点认为， 并购基金优点众多， 其中和财务处理相关的一点是：——爱尔眼科仅作为基金的LP，且在基金中的份额不到20%。 因为投资占比小于20%，所以在长期投资核算中，该用成本法。
这样带来的直接好处是，当并购基金投资的潜在医院在孵化期亏损时， 爱尔眼科可以不用反映被投企业亏损， 即不用并表（小于50%），也不用权益法（小于20%）核算所导致的要期期反映被投企业的亏损。
对这个观点，我有一个困惑： 即使是成本法核算长投，但如果被投企业发生亏损，不是也要计提长期投资减值准备么？ 同样要影响投资企业当期的损益表现啊？ 也就是说，因为长投减值准备的存在， 其实并不能实现众多专家所说的并购基金不反映亏损，进而不影响爱尔眼科作为上市公司的业绩的优势。
想请教一下，这个问题该如何看待？ 谢谢！

回答人：chenyiwei
不清楚具体情况，但这类并购基金常见“优先/劣后”分层安排，或者形式上“同股同权”但在合伙协议之外有一些保障其他投资人资金安全和取得约定收益的额外约定（可能由上市公司或大股东作出保证）。对并购基金是否应当纳入合并报表范围的问题，不能仅仅看表面上的权益比例。
证监会会计部历年发布的《上市公司年报会计监管报告》中涉及上市公司对所投资的有限合伙企业的核算及合并报表问题的表述汇总如下：
《 2015 年上市公司年报会计监管报告》：
（一）对合伙企业投资的会计处理问题
根据合伙企业相关法规，合伙企业出资人中的普通合伙人（以下简称“GP”）对企业债务承担无限连带责任，而有限合伙人（以下简称“LP”）以出资额为限承担有限责任。实务中，有些上市公司以LP身份参与有限合伙企业，可能在出资日就约定了在特定时间以固定金额退出，且投资期限较短。典型的例子有，上市公司作为LP参与私募股权基金，公司出资份额占比较大但不参与基金日常管理，只需对相关项目投资决策进行投票，而其他出资方（如基金管理人）作为GP出资份额很小但对LP承诺固定收益，承担了合伙企业投资的大部分风险。另外一类情况是，出于融资目的，有些上市公司通过子公司或其他控股机构以GP身份设立合伙企业，并享有重大可变收益或承担了重大风险，或者认购劣后级LP份额，向合伙企业提供回购、保底承诺等增信措施，这都可能导致上市公司成为合伙企业的实际控制人或共同控制人。
对于上市公司投资合伙企业的会计处理，公司应首先根据投资意图、性质以及相关的合同安排，判断其对合伙企业的投资属于权益性投资还是债权性投资，并相应进行会计处理。如属于权益性投资，还应判断上市公司对被投资合伙企业是否具有控制、共同控制或重大影响。年报分析中发现，针对合伙企业的投资，存在会计处理不规范，相关信息披露不充分的问题。部分上市公司未结合相关事实合理判断对合伙企业投资的性质，将实质上属于债权性的投资错误地分类为权益性投资，初始分类及后续计量都相应地存在一些问题。
（二）合并财务报表范围的确定
2014 年新修订的合并财务报表准则重新界定了确定合并报表范围的“控制”原则。如何结合相关事实和情况，运用“控制”原则判断是否应将被投资单位纳入合并报表范围，是实务中存在较多争议的问题。
1.结构化主体纳入合并报表范围的判断
根据企业会计准则及相关规定，对于上市公司发起设立、管理或投资的结构化主体，当公司拥有对结构化主体的权力、享有可变回报，并且有能力运用对结构化主体的权力来影响其回报的金额时，应将该结构化主体纳入合并范围。
年报分析中发现，部分上市公司在持有资产管理计划的全部劣后级份额或对优先级份额承担本金及收益保证义务，并且能对资产管理计划的投资方向、后续管理或处置等相关活动拥有权力的情况下，仍未将该类资产管理计划纳入合并范围，而仅将持有的份额作为金融资产或其他类别资产进行会计处理。部分上市公司仅根据其在合伙企业中的名义角色（普通合伙人或有限合伙人）判断是否将结构化主体纳入合并范围，而未根据合伙协议的具体条款，持有份额的性质（优先级、普通级或劣后级）、以及进入与退出机制等相关事实和情况，综合分析其作为普通合伙人或有限合伙人对合伙企业相关活动的决策权、享有的回报与承担的风险等因素，判断是否对合伙企业具有控制。
《 2016 年上市公司年报会计监管报告》：
2.对有限合伙企业投资的分类不恰当
近年来，上市公司作为有限合伙人参与合伙企业投资的情形日益普遍。由于合伙企业是契约性组织，有限合伙人在合伙企业中承担风险、分享收益，以及对合伙企业的影响程度，不仅受其出资比例的影响，更主要由合伙企业章程确定。根据企业会计准则相关规定，公司需要综合考虑相关事实和情况，尤其是对合伙企业的权力、可变回报等因素，判断有限合伙人是否对合伙企业存在控制、共同控制或重大影响，以确定其分类和后续会计处理，同时需要充分披露判断的依据和理由。
年报分析发现，个别上市公司作为有限合伙人持有合伙企业较大份额（例如99%），仍将其分类为以成本计量的可供出售金融资产，也未披露对该合伙企业不具有控制、共同控制、重大影响的判断理由，无法合理判断其分类是否恰当。
《 2017 年上市公司年报会计监管报告》：
（ 1 ）对结构化主体控制的判断
上市公司参与发起设立、管理和投资结构化主体的交易较为常见。公司在编制合并财务报表时，需结合各项因素综合考虑是否对相关结构化主体具有控制。年报分析发现，部分上市公司在判断是否控制时，容易忽视结构化主体的设立目的、其他方是否享有实质性权力等因素。例如，个别上市公司参与设立有限合伙企业（并购基金），并认购其全部劣后级份额，将其分类为以权益法核算的长期股权投资进行会计处理。根据合伙协议，上市公司对合伙企业优先级份额本金及固定收益承担保证义务，优先级合伙人在合伙企业投资决策委员会中享有席位，优先级合伙人委派的决策委员对拟投资项目享有一票否决权。考虑到合伙协议对优先、劣后级的设置以及上市公司对优先级退出本金和收益做出的保证安排，优先级合伙人实质上享有固定回报，并不承担合伙企业的经营风险，其在投资决策委员会中存在一票否决权安排，实质上应视为一种保障资金安全的保护性权利。上市公司享有合伙企业所有剩余的可变收益、承担全部亏损风险，同时从设立目的分析，如合伙企业是为上市公司的战略发展需要设立的，上市公司相较其他投资方有更强的动机和意图主导合伙企业的相关投资活动以影响其回报，即上市公司对此合伙企业具有控制，应当予以合并。
《 2018 年上市公司年报会计监管报告》：
......部分上市公司存在选择性会计确认和信息披露的情况，未能完整反映上市公司的实际财务状况。一是未将实际控制的有限合伙企业纳入合并范围。个别上市公司参与设立产业投资基金等有限合伙企业，并作为唯一的劣后级持有人，综合考虑基金的设立目的等因素，上市公司很可能对该基金存在控制，但未将其纳入合并范围；有的上市公司为有限合伙企业优先级投资人提供担保，直到 2018 年该合伙企业亏损需要上市公司对优先级投资人进行补偿时，才将该合伙企业纳入合并范围。......
1.对结构化主体的控制判断不正确
年报分析发现，部分上市公司仅基于有限合伙人的身份，就认为对其投资的合伙企业不具有控制，未纳入合并报表范围。例如有的上市公司作为有限合伙人持有结构化主体99%份额，剩余1%份额由普通合伙人持有，普通合伙人作为执行事务合伙人负责结构化主体日常事务的管理并收取固定报酬。该结构化主体的设立目的是服务于上市公司的并购或融资需求，上市公司参与并主导其设立。这种情况下，上市公司依据持有的份额按比例承担和分享了该结构化主体绝大部分的风险和可变回报，并且结合其设立目的，应将其纳入合并报表范围。

提问人：bleblemig 时间：2020-09-15 08:05:02
好的，谢谢陈老师的分享。　　我了解了，上市公司即使作为ＬＰ，也应根据实质性原则来判断是否该让合伙投资企业并表。
我现在的问题是，　即使通过实质性性原则，也判断——上市公司作为ＬＰ确实该用成本法核算对合伙企业的投资（即不存在重大影响、共同控制、控制）　。
那么，当合伙企业的投资因为被投企业亏损而发生亏损时，　上市公司不是也该计提投资减值准备、或者公允价值损失么？　也就是说，上市公司在个报里一样要反映被投企业的亏损情况。
这样理解对么？　谢谢老师！

回答人：chenyiwei
是。如果确定对基金无控制、共同控制或重大影响，则在新金融工具准则下应作为以公允价值计量且其变动计入损益的金融资产。

提问人：bleblemig 时间：2020-09-16 07:14:00
老师，谢谢您的回复！
那很多关于爱尔模式的评论其实是禁不起推敲的。 因为大部分的观点认为——爱尔通过在基金中低于20%的占比（同时又无据证明具有重大影响、共同控制、控制），可以做到体外孵化潜在的新分支医院，新分支医院的亏损就不用反映在爱尔公司财报中，所以又能实现扩张、又能实现不影响爱尔利润的目的。也就是大家认为，并购基金的处理模式，只有好处（盈利后就二次收购、就并表） ； 没有坏处（不盈利就不二次收购，又不反映亏损。）
但其实，按新的规则， 在孵化期的亏损，爱尔同样要反映在体外被孵化的医院的亏损。 实质上的影响也类似于并表。
老师，您怎么看待对爱尔并购基金的市面上大部分的观点？

回答人：chenyiwei
如果真的对基金不具有控制、共同控制或重大影响（这种可能性极低），也需将其在基金中的份额作为以公允价值计量且其变动计入损益的金融资产，这种情况下必然因为被投资的医院发生亏损导致确认公允价值变动损失。